臺灣板橋地方法院民事判決　　　　　　　　96年度續字第1 號
原　　　告　盈碩國際股份有限公司
法定代理人　甲○○
訴訟代理人　丁志達律師
複代理人　　朱峻賢律師
訴訟代理人　陳錫川律師
被　　　告　羅莎食品股份有限公司
兼　　 上
法定代理人　乙○○
訴訟代理人　林辰彥律師
複代理人　　陳佑仲律師
　　　　　　黃淑怡律師
　　　　　　張凱輝律師
上列當事人間請求確認董事會決議不成立等（原案號92年度訴字
第60號）事件，本院於96年7 月24日言詞辯論終結，判決如下：
    主  文
確認被告羅莎食品股份有限公司於民國九十一年十一月十三日上
午十時召開之董事會所為決議全部不成立。
確認被告乙○○與被告羅莎食品股份有限公司董事長委任關係不
存在。
訴訟費用由被告負擔。
    事實及理由
壹、程序上理由
一、公司董事長如未經改選，縱經人以偽造文書之方法申請為董
    事長之變更登記，獲主管機關准許，登載於登記簿上，仍難
    謂變更登記後之人為該公司之董事長，而有代表該公司之權
    限，最高法院86年度台上字第1958號判決意旨可按。第三人
    林榮濱以原告公司於92年4 月7 日召開股東臨時會，並改選
    林榮濱為原告公司之董事長，經經濟部中部辦公室於92年4
    月17日經授中字第09231951390 號函核准登記在案，林榮濱
    遂於92年7 月7 日以原告之法定代理人撤回本件訴訟，然查
    ：林榮濱基於偽造文書之犯意聯絡，與林榮枝、蕭桂皇、許
    登鴻等人，明知林茂盛並未召開股東臨時會，竟虛構於92年
    4 月7 日召開股東臨時會，自任主席，改選林榮濱為原告之
    董事長，並向經濟部中部辦公室辦理登記等偽造文書犯行，
    業經林茂盛提出自訴及告訴，林榮濱經台灣高等法院判處有
    期徒刑6 月，有台灣高等法院95年度上訴字第1908號刑事判
    決可按（見本院卷2 第35頁），且林茂盛起訴確認林榮濱與
    原告公司之董事長委任關係不存在事件，亦確認林榮濱與原
    告公司之董事長委任關係不存在，嗣經林榮濱上訴後，經台
    灣高等法院及最高法院駁回上訴，有本院92年度訴字第2084
    號、臺灣高等法院94年度上字第14號民事裁定及最高法院95
    年度台抗字第36號民事裁定可按，況經濟部中部辦公室亦以
    94年11月18日經授中字第094333168940號函撤銷林榮濱為原
    告公司之法定代理人登記，有上開函文可按（見本院卷2 第
    8 頁），準此，第三人林榮濱以原告之董事長於92年7 月7
    日撤回本訴，並非適法，合先敘明。至於被告抗辯於法院於
    92 年7月15日通知原告，原告亦未表示異議云云，然查，原
    告並未收受上開法院通知，自無從表示異議，被告此部份抗
    辯並非可採，
二、林榮濱告訴林茂盛明知並未於91年5 月9 日召開股東臨時會
    及董事會，竟偽造股東臨時會議記錄、改選林茂盛為董事長
    等涉嫌偽造文書犯行，業經台灣板橋地方法院檢察署以93年
    偵字第3328號不起訴處分（見本院卷第2 第59頁），況本件
    訴訟進行中，原告之法定代理人已於96年7 月12日變更為甲
    ○○，並具狀聲明承受訴訟（見本院卷2 第119 頁），足見
    ，原告之法定代理人甲○○追認前開原告之訴訟行為，因此
    ，被告抗辯林茂盛之法定代理權有所瑕疵，其代理原告公司
    提起本件訴訟及聲請續行訴訟之訴訟行為云云，並不足取。
貳、實體上理由
一、原告起訴主張：
（一）被告於89年6 月19日召開股東臨時會改選董事、監察人，
      原告公司指派林榮濱、顏清權及王榮樹為代表人當選董事
      ，因林榮濱有董事消極資格之限制經主管機關駁回登記，
      惟代表人顏清權及王榮樹經登記（原證2 ，本院卷1 第10
      頁）後，則無任何變更，詎被告乙○○竟提出偽刻原告公
      司暨法定代理人印章之改派書，偽稱原告公司改派周茂霖
      、許登鴻替代王榮樹及顏清權為行使被告羅莎公司董事職
      務之代表人，於91年11月13日召開董事會，決議補選董事
      長、遷移公司地址等案，向主管機關申請變更登記，並經
      准許。
（二）依據經濟部71年2 月13日商04192 號函、71年11月4 日商
      40519 號函、80年6 月12日商214490號函示，董事長有遺
      缺時，應由常務董事或董事互推一人暫時執行董事長之職
      務，後由該人依法召開董事會改選董事長。依據經濟部64
      年3 月26日商06566 號函，互推一人暫時執行董事長職務
      ，以半數以上常務董事或董事之出席，及出席過半數之決
      議行之。被告公司於91年11月13日董事會議事錄，系爭董
      事會並無召集程序，乃開議當日始互推一人擔任該董事會
      主席，即未先由董事互推一人暫行董事長職務，再由暫行
      董事長職務之人召集，亦未於開會7 日前以書面載明召集
      事由通知董事及監察人，違反公司法第203 條第1 項及第
      204 條之規定。況依據台灣高等法院65年法律座談會結論
      ，被告乙○○召開91年11月13日之董事會，其董事會之召
      集程序未於開會前7 日前，記載召集事由違反法令，該董
      事會之決議係當然無效。
（三）原告並未改派周茂霖、許登鴻接任王榮樹、顏清權擔任在
      被告羅莎公司之董事職務，被告乙○○偽造91年11月10日
      原告之改派書，周茂霖、許登鴻無從代表原告出席系爭董
      事會行使董事職權，有臺灣士林地方法院93年度訴字第
      672 號刑事判決、臺灣高等法院95年度上訴字第4232號刑
      事判決可按，再者，依據被告91年11月13日董事會議事錄
      、董事會出席簽到簿所示，扣除周茂霖及許登鴻後，僅有
      2 名董事出席，而被告羅莎公司之董事應有5 名，則其出
      席董事人數既未過半數，遑論2/3 ，違反公司法第208 條
      第1 項規定，其互推董事長之決議不成立。準此，被告乙
      ○○召開前開董事會未達2/3 及未過半數董事出席，違反
      公司法第208 條第1 項、第206 條第1 項之規定，其決議
      不成立。
（四）聲明：請求確認被告羅莎食品股份有限公司91年11月13日
      上午10時召開之董事會所為決議全部不成立。請求確認被
      告乙○○與被告羅莎食品股份有限公司董事長委任關係不
      存在。
二、被告抗辯：
（一）原告公司董事長原為訴外人林榮濱，91年5 月9 日林茂盛
      勾結訴外人洪肇隆，以林榮濱不克主持股東臨時會為由，
      未經合法程序，擅自推舉洪肇隆擔任主席，召開股東臨時
      會議，非法改選林茂盛、洪肇隆、林麗玲為董事，隨即不
      法改選林茂盛為董事長，此偽造文書行為，經板橋地檢署
      偵查，林茂盛並非原告公司董事長，而無以法定代理人提
      起本訴之資格。
（二）董事會之召集，應載明事由，於7 日前通知各董事及監察
      人。但有緊急情事時，得隨時召集之。」公司法第204 條
      定有明文。被告因緊急情況於91年11月13日召集董事會，
      經全體董事到會，並無影響該董事會決議之虞，無違反公
      司法第203 條第1 項、第204 條等規定。
（三）訴外人讚暉有限公司係被告羅莎公司之法人股東，其代表
      原為「甲○○」、「梁國正」，嗣於91年10月21日讚暉公
      司董事長彭素卿另改派被告乙○○及彭素卿為其公司代表
      人，代表擔任被告羅莎公司董事，甲○○擔任被告羅莎公
      司董事長資格因而解除，並於91年11月13日由董事會補選
      乙○○為董事長，一切合法有據。至於被告公司前董事長
      林純精濫訴指摘彭素卿、黃贊光上開改派行為涉及背信案
      件，業經臺灣臺北地方法院94年度偵續字第437 號不起訴
      及臺灣高法院檢察署駁回再議聲請在案，足證被告乙○○
      因受讚暉公司改派為其公司代表，並進而獲推選為被告羅
      莎公司董事長之合法性，要毋庸疑。被告所提出原告於91
      年11月10日2 份之「周茂霖」、「許登鴻」之改派書，經
      林茂盛同意而用印，此由林茂盛亦為負責人之道地國際股
      份有限公司曾為取回被告羅莎公司為其加工之成品，於91
      年12月6 日與被告乙○○代表被告羅莎公司達成協議，此
      由被證2 （本院卷2 第114 頁）足斷林茂盛已承認上開2
      份改派書及被告羅莎公司董事因此改組之事實暨合法性，
      被告乙○○及訴外人彭素卿代表讚暉有限公司及周茂霖、
      許登鴻2 人代表原告公司並被推舉為董事，於91年11月13
      日召開之董事會既所有董事即被告乙○○、彭素卿、周茂
      霖、許登鴻4 人均到會，成立之董事會會議，自無違反公
      司法第208 條第1 項之規定。
（三）依據證人黃贊光曾證述「（是否知道92年4 月7 日盈碩召
      開股東臨時會？）詳細情形我不知道，但是當天的確看到
      很多人在那邊開會」「（有誰在那邊開會，請回頭指認？
      ）林茂盛、林榮濱、林榮枝，其他人我不認識」「（你有
      無看到林茂盛、林榮濱互動情形？）我看到他拿印章給林
      榮濱」等語（參本院92年自字第227 號卷，94年12月2 日
      訊問筆錄），足以證明，衡諸法人或自然人平時均持有多
      付印章，因不同事宜而使用不同形式之章戳，均屬常情，
      顯證原告於改選林榮濱為董事長後，原法定代理人林純菁
      巧欺狡詐，刻意交給林榮濱與公司登記事項卡上不同之印
      文，林榮濱因此未察而使用，自難以此苛認其有偽造文書
      行為，凡此，由原告檢具其公司依法召開股東臨時會及董
      事會議事錄而向經濟部申請辦理有關變更登記手續，亦經
      准許在案，林榮濱為原告公司法定代理人。
（四）聲明：原告之訴駁回。
三、兩造不爭執之事實（見96年7月24日言詞辯論筆錄）
（一）被告乙○○於民國（下同）91年11月13日上午10時召開羅
      莎公司之董事會，有原證4 之董事會議事錄及董事會簽到
      簿可按（見本院卷1 第14、15頁）。
（二）林榮濱係原告盈碩公司之董事，於92年4 月初與林諺擎（
      原名為林榮枝）、蕭桂皇、許登鴻等人有共同偽造文書之
      犯意，明知原告盈碩公司之代表人林茂盛並未召開股東會
      ，竟偽造林茂盛之名義，於92年4 月7 日上午10時召開股
      東臨時會，自任主席，偽造許登鴻之名義擔任會議記錄，
      進行變更章程及改選董監事之議程，將原任董事全部解任
      並改選林榮枝、林榮濱、許登鴻為董事、蕭桂皇為監察人
      ，並以原告之名義製作原告公司章程、股東臨時會議議事
      錄、董事會議事錄等文件，偽造原告盈碩公司公司及林茂
      盛之印章、交由不知情之會計師，致公務員將此不實之事
      項登載於原告公司變更登記事項卡中，足以損害於原告及
      林茂盛，涉嫌偽造文書罪嫌，經法院判處有期徒刑6 月，
      得易科罰金，有台灣高等法院95年度上訴字第1908號刑事
      判決可按。
（三）乙○○為取得被告羅莎公司之經營權，基於偽造文書之犯
      意，明知羅莎公司之公司登記印鑑章仍在甲○○等另一方
      人士持有中，並非遺失，竟於91年10月28日以羅莎公司名
      義（董事：乙○○）出具內容為「不慎遺失本公司登記用
      印鑑乙枚，特此聲明作廢」之不實聲明書，向主管機關經
      濟部商業司提出變更法人股東讚暉公司改派法人代表人並
      擔任董事、原董事長甲○○職務解任、法人股東地址變更
      及公司印鑑變更登記之申請，使該主管機關於同年11月1
      日以經授商字第09101447180 號函核准申請，並將變更後
      之印鑑登記於公務員職務上所掌之羅莎公司登記資料上，
      再於91年11月上旬某日委請不知情之刻印店人員偽刻「盈
      碩國際股份有限公司」及當時登記負責人「林茂盛」之印
      章2 枚，以盈碩公司及林茂盛之名義偽造91年11月10日盈
      碩公司改派周茂霖、許登鴻接任王榮樹、顏清權擔任在羅
      莎公司原董事職務之改派書1 紙，再於同年11月13日上午
      召開羅莎公司董事會，由讚暉公司及盈碩公司新派任之法
      人代表彭素卿、乙○○、周茂霖及許登鴻等人互選乙○○
      擔任董事長並製作董事會議事錄後，由乙○○將前開偽造
      之盈碩公司改派書及董事會議事錄等文件交給不知情之安
      侯建業會計師事務所人員林雪華向主管機關經濟部商業司
      提出法人股東盈碩公司改派代表人、補選乙○○為董事長
      及遷址之申請，使該主管機關之公務員審核後於同年11月
      19日以經授商字第09101469210 號函核准申請，並將不實
      之盈碩公司改派結果登載於公務員職務上所掌之羅莎公司
      登記資料上，均足生損害於林茂盛、盈碩公司及主管機關
      對公司登記事項管理之正確性等偽造文書犯行，業經台灣
      士林地方法院判處有期徒刑1 年，被告法定代理人乙○○
      上訴後高等法院改判8 個月有期徒刑，有士林地方法院93
      年度訴字第672 號及臺灣高等法院95年度上訴字第4232號
      刑事判決可按，高院判決尚未確定，目前上訴至最高法院
      中。
四、本件爭點及本院判斷（見96年7 月24日言詞辯論筆錄）
    兩造協議爭點如下：被告乙○○於91年11月13日召開之董事
    會是否有未於開會前7 日前以書面記載召集事由，通知董事
    及監察人，有召集程序違法之事由？被告乙○○召開前開董
    事會是否有未經半數董事出席，經半數董事同意，而違反公
    司法第206 條第1 項、第208 條第1 項之規定，而有決議不
    成立之事由？
（一）董事會之召集，應載明事由，於七日前通知各董事及監察
      人。但有緊急情事時，得隨時召集之，公司法第204 條定
      有明文。被告自認並未於開會7 日前以書面載明召集事由
      通知董事及監察人，但抗辯有緊急事由召集董事會云云，
      然查，被告並未舉證有何緊急事由，而無法於開會前7 日
      以書面召集事由通知董事及監察人，準此，被告召開前開
      董事會自有召集程序之違法。
（二）董事會之決議，除本法另有規定外，應有過半數董事之出
      席，出席董事過半數之同意行之。董事會未設常務董事者
      ，應由三分之二以上董事之出席，及出席董事過半數之同
      意，互選一人為董事長，並得依章程規定，以同一方式互
      選一人為副董事長，公司法第206 條第1 項、第208 條第
      1 項定有明文。原告並未改派周茂霖、許登鴻接任王榮樹
      、顏清權擔任在被告之董事職務，被告乙○○偽造91年11
      月10 日 原告改派周茂霖、許登鴻接任王榮樹及顏清權之
      改派書等偽造文書犯行，經判處被告乙○○有期徒刑一年
      ，上訴後，台灣高等法院改判有期徒刑8 月，有臺灣士林
      地方法院93年度訴字第672 號刑事判決、臺灣高等法院95
      年度上訴字第4232號刑事判決可按，準此，周茂霖、許登
      鴻無從代表原告出席系爭董事會行使董事職權，依據被告
      91年11 月13 日董事會議事錄、董事會出席簽到簿所示，
      扣除周茂霖及許登鴻後，僅有2 名董事出席，被告之董事
      應有5 名，則其出席董事人數未過半數，違反公司法第
      206 條第1 項、208 條第1 項規定，選任乙○○為董事長
      之決議及公司簽址之決議不成立，準此，被告乙○○召開
      前開董事會違反公司法第206 條、第208 條第1 項之規定
      ，其決議不成立。被告乙○○與被告公司間之董事長委任
      關係自不存在。
（三）原告據以提起本訴，請求如主文所示，即無不合，應予准
      許。
五、結論：原告之訴為有理由，依民事訴訟法第78條，判決如主
    文。
中　　華　　民　　國　　96　　年　　8 　　月　　14　　日
                      民事第三庭法　官　徐玉玲
以上正本係照原本作成
如對本判決上訴，須於判決送達後20日內向本院提出上訴狀
中　　華　　民　　國　　96　　年　　8 　　月　　14　　日
                    　　　　　　書記官　朱家惠
